【裁判字號】    97,台上,1349
【裁判日期】    970626
【裁判案由】    租佃爭議
【裁判全文】
最高法院民事判決            九十七年度台上字第一三四九號
上  訴  人  甲  ○
                    1
            戊○○
            乙○○
            丁○○
            丙○○
            己○○
共     同
訴訟代理人  陳永昌律師
複 代理 人  王景暘律師
被 上訴 人  庚○○
訴訟代理人  林維堯律師
上列當事人間租佃爭議事件，上訴人對於中華民國九十七年一月
二十九台灣高等法院第二審判決（九十六年度上字第六七七號）
，提起上訴，本院判決如下：
    主  文
上訴駁回。
第三審訴訟費用由上訴人負擔。
    理  由
本件上訴人主張：坐落台北縣五股鄉○○段羅古小段二○之二地
號土地（下稱系爭土地）原為李長成、李欉二人共有，應有部分
各二分之一。嗣李長成將其應有部分贈與上訴人甲○、己○○、
丙○○；李欉之應有部分則由上訴人戊○○、乙○○、丁○○繼
承。被上訴人之被繼承人林國就系爭土地全部簽訂耕地三七五租
約。民國七十二年間，因系爭土地部分遭徵收，被上訴人單獨繼
承林國之耕作權，並辦妥登記，李欉、李長成為能領取徵收補償
費，乃於七十二年五月二十五日與被上訴人簽訂調解協定書，同
意給付被上訴人部分徵收補償費，及系爭土地一部分給予被上訴
人使用，惟被上訴人於系爭土地上違法建築二棟木屋，堆放廢棄
物，未自任耕作，依耕地三七五減租條例第十六條第二項規定，
原訂耕地三七五租約即為無效。兩造間就系爭土地已無租賃關係
存在，然被上訴人現仍占用系爭土地如原判決附圖（下稱附圖）
所示編號二○之二Ａ、二○之二Ｂ、二○之二Ｃ部分之土地，伊
自得請求被上訴人返還該部分之土地等情，爰依民法第七百六十
七條規定，求為確認兩造間就系爭土地之耕地三七五租賃關係不
存在；及命被上訴人拆除上開木屋，並交還土地之判決。
被上訴人則以：伊並無未自任耕作之情事，伊在系爭土地上搭建
如附圖所示編號二○之二Ｂ、二○之二Ｃ部分之木屋，係供放農
具之田寮，屋內存放之木板等雜物，係準備作為圍籬使用，與不
自任耕作不同等語，資為抗辯。
原審斟酌全辯論意旨及調查證據之結果，以：訴外人林國生前曾
就系爭土地簽訂耕地三七五租約之事實，有系爭土地之租約變更
記載表可稽。林國於五十四年四月十七日死亡，由被上訴人單獨
繼承林國之承耕權，亦有台北縣政府七十二年北府三字第八一六
七三號函暨所附承耕土地耕作權拋棄書等資料為證。而李長成、
李欉及被上訴人於七十二年五月二十五日曾簽訂系爭調解協定書
，約定將系爭土地分為三部分，由被上訴人取得、管理、使用其
中六百九十九平方公尺，其餘一千五百四十九平方公尺、四百七
十九平方公尺部分，則分別由李長成、李欉及李長成取回。上訴
人雖以被上訴人未自任耕作為由，主張系爭租約因無效而消滅云
云。惟被上訴人現占用系爭土地之面積合計六百八十平方公尺，
其餘部分則均由上訴人占有使用之事實，為兩造所不爭，系爭土
地目前之使用狀態，核與上開調解協定書之內容大致相符，足認
被上訴人稱於簽訂上開調解協定書後，李長成、李欉即將系爭土
地除調解協定書上所載六百九十九平方公尺外之土地收回，應屬
非虛。系爭土地除被上訴人現仍占用之六百八十平方公尺外之土
地，既係由原地主李長成、李欉收回，被上訴人自無從在該土地
上耕作，上訴人自不得以被上訴人未於該部分經收回之土地上自
任耕作，主張有租約無效之事由。至就被上訴人現仍占用系爭土
地六百八十平方公尺部分，上訴人甲○曾對訴外人林琦峰提起刑
事竊佔告訴，指稱林琦峰於該部分土地上圍籬笆，並種植竹筍、
藥草、青菜等農作物，林琦峰及被上訴人則分別於警詢及偵查中
供稱該部分土地係由渠等一同使用、管理及耕作等情，有台灣板
橋地方法院檢察署九十四年度偵字第一四二八八號不起訴處分書
可參，林琦峰為為被上訴人之堂弟，被上訴人與之一起耕作，仍
為自任耕作。又被上訴人並未在系爭土地上建屋居住，僅搭建如
附圖編號二○之二Ｂ面積十三平方公尺，編號二○之二Ｃ面積十
二平方公尺之木屋各乙間，有勘驗筆錄及複丈成果圖可考，上開
木屋既為供置放農具之用，即非不自任耕作，上訴人執此主張被
上訴人有不自任耕作之情事，殊非可取。次查，李長成於九十一
年八月二十八日，以贈與為原因，將系爭土地應有部分二分之一
移轉予其子即上訴人甲○、其孫即上訴人己○○及丙○○，有系
爭土地之登記簿謄本可參，依民法第四百二十五條第一項規定，
自應由上訴人甲○、己○○、丙○○繼受李長成之出租人地位。
另李欉於九十年七月七日死亡，由上訴人戊○○、乙○○、丁○
○繼承其應有部分二分之一之所有權，有土地登記簿謄本可考，
亦應繼受此部分之義務。從而，上訴人請求確認兩造間就系爭土
地之耕地三七五租賃關係不存在；並本於所有權之作用，請求被
上訴人拆屋還地，為無理由，不應准許，為其心證之所由得，並
說明兩造其餘攻擊防禦方法及其他未經援用之證據，無逐一論列
之必要，爰維持第一審所為上訴人敗訴之判決，駁回其上訴。
查被上訴人主張其單獨繼承原承租人林國之系爭耕作權之事實，
為上訴人於原審中所自認（見原審卷第二十七頁）。而被上訴人
在系爭土地上並無不自任耕作之情形，乃原審合法認定之事實。
原審因以前揭理由為上訴人不利之判決，經核於法並無違誤。至
於其餘贅述理由之當否並不影響判決之結果。又當事人就其主張
之爭點，為簡化之協議者，應受其拘束，此觀民事訴訟法第二百
七十條之一第三項之規定自明。上訴人於原審提出之歷次上訴理
由狀及言詞辯論狀，均僅爭執被上訴人不自任耕作，而未爭執被
上訴人積欠租金。且另在其所提之爭點整理狀中亦表明其爭點僅
為被上訴人是否不自任耕作（原審卷第一○一頁），自不得再以
被上訴人積欠租金作為上訴第三審之理由。上訴論旨，執此並以
原審認定事實、適用法律之職權行使暨與原判決基礎無涉之理由
，指摘原判決不當，求予廢棄，非有理由。
 據上論結，本件上訴為無理由。依民事訴訟法第四百八十一條
、第四百四十九條第一項、第七十八條，判決如主文。
中    華    民    國  九十七  年    六    月  二十六  日
                      最高法院民事第六庭
                          審判長法官  朱  建  男
                                法官  顏  南  全
                                法官  林  大  洋
                                法官  鄭  傑  夫
                                法官  蘇  清  恭
      本件正本證明與原本無異
                                      書  記  官
中    華    民    國  九十七  年    七    月    七    日
                                                Ａ


司法院資訊處製作；財團法人民間司法改革基金會備份。
